Inventaris van het archief van de Troepencommandant Aruba en Curaçao, 1947-1951
Nationaal Archief, Den Haag
Troepencommandant Aruba en Curaçao
Troepencomm. Aruba en Curaçao
1974-1951
D98
0.80 meter; 91 inventarisnummers.
Normale geschreven, getypte en gedrukte documenten.
Nationaal Archief, Den Haag
Ministerie van Overzeesche Gebiedsdelen / Troepencommandant Aruba en Curaçao (1947-1949)
Ministerie van Uniezaken en Overzeese Rijksdelen / Troepencommandant Aruba en Curaçao (1950-1951))
Het archief is primair ingedeeld in stukken van de Troepencommandant Aruba en de Troepencommandant Curaçao. In het gedeelte van Aruba bevinden zich tevens de stukken van de Commandant Autodienst Aruba en de Commandant Motordienst van Aruba. De stukken van beide Troepencommandanten gaan nauwelijks over algemene zaken. Er zijn enkele stukken aangaande de organisatie van de Troepen en maandrapporten, maar het overgrote deel van het archief bestaat uit stukken van bijzondere aard.
Archiefvorming
Geschiedenis van de archiefvormer
De Antillen en Suriname als onderdelen van het Koninkrijk der Nederlanden raakten met de Duitse aanval op Nederland op 10 mei 1940 betrokken in de Tweede Wereldoorlog. Hoewel de strijd in eerste instantie de gebiedsdelen niet raakte namen de autoriteiten hun maatregelen, mede met het oog op de bauxietwinning en de olieraffinaderij. Een van de maatregelen was de instelling door de gouverneur van een Algemeen Militair Commando op 11 mei 1940. Naast de Nederlandse troepen kwamen ook Franse en Britse troepen onder het commando, later gevolgd door Amerikaanse. Dit leidde tot een gewijzigde bevelsverhouding.
Troepencommandant Aruba
Op 19 augustus 1942 werd bij beschikking no. 4534 van de Algemeen Militair Commandant (AMC) de Instructie van de Commandant Nederlandse Troepen te Aruba (CNTA) vastgesteld. De CNTA stond administratief rechtstreeks onder de bevelen van de Oudst Aanwezend Zeeofficier Aruba (OAZA) en operatief onder de geallieerde Commander Ground Forces Aruba.
De CNTA was onder andere:
"(...) belast met de regelingen van garnizoensdiensten, wachten, posten en patrouilles (... en ...) met de controle op het gedrag der militairen in het openbaar en op de door den OAZA vastgestelde algemeene regels omtrent passagieren en bezoeken van inrichtingen van vermaak."
In september 1945 werd een eerste aanzet gegeven tot een reorganisatie van de "Troepen" op Aruba. Beoogd werd het oprichten van een vlotte parate eenheid, met grote vuurkracht en mobiliteit, tot het afslaan van eventuele "raids" en het kunnen voorzien in de wachtdiensten. Daartoe werd o.a. de titulatuur van CNTA gewijzigd in Commandant der Troepen op Aruba (CTA).
Bij order nr. 6 van 26 februari 1947 werden door de Commandant Landmacht Curaçao de 1e en 2e Compagnie Nederlandse Troepen Aruba opgeheven en samengevoegd tot de 1e Compagnie. Tevens werd het Commando "Troepencommandant Aruba" ingesteld. Als troepencommandant tevens commandant 1e Compagnie Infanterie Aruba, werd aangewezen de kapitein der Infanterie KL, W.P. Boerma.
De Troepencommandant Aruba (TCA) stond rechtstreeks onder de bevelen van de Commandant Landmacht Curacao, de latere Commandant Landmacht Nederlandse Antillen. De TCA was tevens Garnizoenscommandant Aruba.
In 1951 is de verdediging van de Nederlandse Antillen overgedragen aan de Koninklijke Marine.
Commandant Autodienst/Motordienst
De Autodienst Aruba veranderde op 2 februari 1047 van naam in Motordienst Aruba. De Motordienst was onder bevel gesteld van een zelfstandige Commandant Motordienst. De commandant werd Hoofd Motordienst Aruba genoemd. Hij was belast met de controle op het gebruik en het beheer van alle motorvoertuigen die bij de Motordienst op Aruba waren ingedeeld.
Troepencommandant Curaçao
Op 14 juni 1945 vaardigde de Gouverneur van Curaçao een proclamatie uit waarbij de Staat van Beleg werd opgeheven en vanaf 1 augustus werd een begin gemaakt met de demobilisatie van de Vrijwilligerskorpsen Curaçao en Aruba en de Schutterij.
De minister van Marine wenste zo spoedig mogelijk de AMC terug te trekken. Ook de minister van Overzeese Gebiedsdelen vond dat voor de handhaving van de AMC geen voldoende grond meer aanwezig was. De taak van hoogste militaire gezaghebber diende te worden uitgeoefend door een officier van de landmacht.
In afwachting van de definitieve opheffing bepaalde de AMC dat vanaf 1 februari 1947 alle landmachtaangelegenheden rechtstreeks behandeld zouden worden door de luitenant-kolonel van de Generale Staf F.H.W.C.J. van Dun als Commandant Landmacht Curaçao.
De Troepencommandant Curaçao stond rechtstreeks onder de bevelen van de Commandant Landmacht Curaçao, de latere Commandant Landmacht Nederlandse Antillen. De Troepencommandant Curaçao was tevens Garnizoenscommandant Curaçao.
Geschiedenis van het archiefbeheer
De verwerving van het archief
Overbrenging van een overheidsarchief
Inhoud en structuur van het archief
05.01; 2.13
Selectie en vernietiging
Er heeft geen selectie voor vernietiging plaatsgevonden. Slechts enkele dubbele exemplaren zijn vernietigd. Het archief heeft bij de overdracht een omvang van 0,7 strekkende meter.
Aanwijzingen voor de gebruiker
Openbaarheidsbeperkingen
Volledig openbaar.
Materiële beperkingen
Aanvraaginstructie
Openbare archiefstukken kunnen online worden aangevraagd en gereserveerd. U kunt dit ook via de terminals in de studiezaal van het Nationaal Archief doen. Om te kunnen reserveren dient u de volgende stappen te volgen:
U maakt een profiel aan op www.gahetna.nl, en logt vervolgens in
Via de archiefinventaris (alleen de beschrijvingen met rode nummers) selecteert u het gewenste archiefstuk door op de knop 'Reserveren' te klikken
In het volgende scherm geeft u aan op welke dag u het archiefstuk wilt inzien
Indien u zich bevindt in de studiezaal en een tafelnummer heeft ontvangen kunt u dit nummer vermelden. Als u geen tafelnummer heeft kunt u tafelnummer 777 laten staan
Vervolgens bevestigt u uw reservering door deze te versturen.
Verwant materiaal
2.13.33, Inventaris van het archief van het Ministerie van Marine: (Militaire) instanties en Onderdelen in de Gebiedsdelen Curaçao en Suriname, 1934-1947.
Beschikbaarheid van kopieën
Beschrijving van de series en archiefbestanddelen
- Troepencommandant Aruba, I.
  - Stukken betreffende het tenue en onderscheidingstekens., 1947-1950; 1; 1 omslag
  - Stukken betreffende de organisatie van de troepen op Aruba., 1947; 2; 1 omslag
  - Stukken betreffende instructies, voorschriften en consignes van de Algemeen Militair Commandant, Commandant Landmacht Curaçao en Commandant Landmacht Nederlandse Antillen., 1947-1950; 3; 1 omslag
  - Handleiding bij militaire dienstcorrespondentie ten behoeve van het Commando Landmacht Curaçao., 1947; 4; 1 stuk
  - Stukken betreffende de opheffing van het Algemeen Militair Commando en de daaruit voortvloeiende reorganisatie., 1947; 5; 1 omslag
  - Stukken betreffende het ongeoorloofd vernietigen van archiefbescheiden., 1947; 6; 1 omslag
  - Circulaire inzake de opening van het fort Beekenburg als recreatieoord voor de militairen van de Landmacht Curaçao., 1947; 7; 1 stuk
  - Circulaire inzake de oprichting van een korpsbibliotheek, met bijlage., 1947; 8; 1 stuk
  - Brief van de Commandant Landmacht Curaçao inzake de opheffing van het Detachement Bonaire., 1947; 9; 1 stuk
  - Brief van de Commandant Landmacht Curaçao inzake de oprichting van club Marijke, met bijlage., 1947; 10; 1 stuk
  - Brief van de Commandant Landmacht Curaçao inzake goedkeuring van de oprichting van een militaire belangenvereniging, met bijlage., 1947; 11; 1 stuk
  - Stukken betreffende de geestelijke verzorging van militairen op Aruba en Curaçao., 1947, 1949-1950; 12; 1 omslag
  - Stukken betreffende de begroting van de Landmacht Nederlandse Antillen., 1947-1948, 1950; 13; 1 omslag
  - Stukken betreffende het waarnemen en overdragen van het commando., 1947-1948, 1950-1951; 14; 1 omslag
  - Circulaires inzake beschikkingen van ontheffing en benoeming in diverse functies., 1947-1950; 15; 1 omslag
  - Maandrapporten., 1947-1951; 16; 1 omslag
  - Aantekening van de troepencommandant betreffende een toespraak tot de manschappen over een gebrek aan controle en de slappe en beroerde uitvoering van orders en bevelen., 1948; 17; 1 stuk
  - Stukken betreffende de aflossing van oorlogsvrijwilligers., 1948; 18; 1 omslag
  - Stukken betreffende de alarmregeling bezetting vliegveld Dakota., 1948; 19; 1 omslag
  - Stukken betreffende de naamswijziging van het gebiedsdeel Curaçao in Nederlandse Antillen., 1948; 20; 1 omslag
  - Circulaire inzake de begroting van de Dienst Welzijnszorg over 1948, met bijlage., 21; 1 stuk
  - Circulaire inzake de werkwijze van de Sociale Dienst., 1948; 22; 1 stuk
  - Circulaire inzake een beschikking van de gouverneur van Curaçao betreffende de verandering van de titulatuur van de Commandant Compagnie Mariniers., 1948; 23; 1 stuk
  - Brief van de Commandant Landmacht Curaçao inzake de infanterie opleiding van de luchtdoelartillerie, met bijlage., 1948; 24; 1 stuk
  - Brief van de Commandant Landmacht Nederlandse Antillen inzake de splitsing van de tot dan toe gecombineerde functie Commandant Radiosectie Aruba en Commandant Verbindingsdienst Aruba., 1948; 25; 1 stuk
  - Korpsorders., 1948-1949; 26; 1 omslag
  - Stukken betreffende de Voedingscommissie., 1948-1950; 27; 1 omslag
  - Jaarverslag van de Dienst Welzijnszorg Aruba., 1949; 28; 1 stuk
  - Sterktestaten., 1949; 29; 1 omslag
  - Stukken betreffende de financiële verantwoording van de Troepencommandant Aruba., 1949; 30; 1 pak
  - Stukken betreffende overzichten van de werkzaamheden van de Afdeling Genie, Dienst Aruba., 1949; 31; 1 omslag
  - Circulaire van Th.A.J. van Erp, commissaris van politie, inzake de reorganisatie van de politie op Aruba., 1949; 32; 1 stuk
  - Brief van de Commandant Landmacht Nederlandse Antillen inzake de overname en overgave van de geneeskundige dienst van dr. Dussenbroek aan dr. Volmer., 1949; 33; 1 stuk
  - Brief van de Commandant Landmacht Nederlandse Antillen inzake een instructief en informatief stencil over Aruba voor nieuwe rekruten, met bijlage., 1949; 34; 1 stuk
  - Stukken betreffende de commandovoering, aflossing, opheffing en afwikkeling van de landmacht in de Nederlandse Antillen., 1949, 1951; 35; 1 omslag
  - Ontschepingorders., 1949-1950; 36; 1 omslag
  - Rapporten van de Militair Geneeskundige Dienst Aruba., 1949-1950; 37; 1 omslag
  - Stukken betreffende alarmoefeningen., 1949-1950; 38; 1 omslag
  - Circulaire inzake de consequenties van de reorganisatie van het Koninklijk Nederlands-Indisch Leger (KNIL) voor de landmacht van Suriname en de Nederlandse Antillen., 1950; 39; 1 stuk
  - Circulaire inzake de instelling van een commissie van onderzoek naar de negatieve geest onder het kader en de troepen., 1950; 40; 1 stuk
  - Notulen van stafvergaderingen., 1950-1951; 41; 1 omslag
  - Kantbrief inzake het verzoek tot het voorlezen van de dagorder van de gouverneur bij zijn aftreden als zodanig., 1951; 42; 1 stuk
    Commandant Autodienst Aruba
  - Stukken betreffende benoemingen in en ontheffingen uit diverse functies bij verschillende onderdelen., 1947; 43; 1 omslag
    Commandant Motordienst Aruba
  - Instructies, regelingen, orders en bekendmakingen van de Commandant Landmacht Curaçao (CLC)., 1947; 44; 1 omslag
  - Stukken betreffende benoemingen in en ontheffingen uit diverse functies bij verschillende onderdelen., 1947; 45; 1 omslag
  - Circulaire van de CLC inzake de wijziging van de naam van de 1 en 2 Compagnie Oorlog Vrijwilligers in respectievelijk 2 Compagnie Infanterie Curaçao en 2 Compagnie Infanterie Aruba., 1947; 46; 1 stuk
  - Stukken betreffende voorschriften inzake het dragen van uniformen en onderscheidingstekens., 1947; 47; 1 omslag
  - Stukken betreffende het aangaan door onderofficieren van een "kort verband" bij het KNIL., 1948; 48; 1 omslag
  - Circulaire van de CLC inzake de wijziging van de naam van het gebiedsdeel Curaçao in Nederlandse Antillen, afschrift., 1948; 49; 1 stuk
  - Circulaire van de CLC inzake vrijstelling van betaling van invoerrechten door repatriërende militairen, afschrift, met bijlage., 1948; 50; 1 stuk
- Troepencommandant Curaçao, II.
  - Brief aan de gouverneur inzake een reorganisatie van de Dienst Ontwikkeling en Ontspanning, minuut, met bijlage., 1947; 51; 1 stuk
  - Stukken betreffende de organisatie en formatie van de landmacht in het gebiedsdeel Curaçao., 1947; 52; 1 omslag
  - Brief van de Troepencommandant Curaçao inzake de indeling van de 2 Compagnie Infanterie Curaçao., 1947; 53; 1 stuk
  - Stukken betreffende verbintenissen bij de Koninklijke Landmacht., 1947; 54; 1 omslag
  - Stukken betreffende de opleiding tot vuurwerkers., 1947-1948; 55; 1 omslag
  - Stukken betreffende de formatie van een vast detachement te Bonaire., 1947-1949; 56; 1 omslag
  - Stukken betreffende gouvernementswoningen voor militair personeel van de landmacht., 1947-1949; 57; 1 omslag
  - Instructies, regelingen, orders en bekendmakingen., 1947-1950; 58; 1 omslag
  - Begrotingen van de Landmacht Nederlandse Antillen., 1947-1951; 59; 1 omslag
  - Maandrapporten van diverse onderdelen., 1947-1951; 60-64; 2 omslagen, 2 pakken en 1 stuk
    - 1947, 60
    - 1948, 61
    - 1949, 62; pak
    - 1950, 63; pak
    - 1951, 64; stuk
  - Correspondentie met de gouverneur inzake het verstrekken van mobilisatiegegevens aan de Nederlandse Ambassadeur te Washington., 1948; 65; 1 omslag
  - Stukken betreffende de overdracht van het Troepencommando Aruba., 1948; 66; 1 omslag
  - Circulaire inzake de taken en de werkwijzen van de Sociale Dienst, afschrift., 1948; 67; 1 stuk
  - Circulaire inzake de waarneming der werkzaamheden van de Troepencommandant Curaçao gedurende zijn afwezigheid, met bijlage., 1948; 68; 1 stuk
  - Stukken betreffende militaire radioverbindingen., 1948; 69; 1 omslag
  - Brief van de Chef van de Generale Staf, houdende aanbieding van een rapport over een vergelijking van Engels en Amerikaans materieel, met bijlage., 1948; 70; 1 omslag
  - Brieven aan de gouverneur inzake een regeling met betrekking tot het verlenen van militaire bijstand, minuten., 1948-1949; 71; 1 omslag
  - Stukken betreffende de discipline bij bewaking van (militaire) objecten., 1948-1949; 72; 1 omslag
  - Stukken betreffende de samenstelling van de Landmacht Nederlandse Antillen., 1948-1949; 73; 1 omslag
  - Stukken betreffende een onderzoek naar de kwaliteit van de bij de Landmacht Nederlandse Antillen aanwezige handvuurwapens., 1948-1949; 74; 1 omslag
  - Stukken betreffende bezoldigingen en vergoedingen van personeel Suriname en Nederlandse Antillen., 1948-1949, 1951; 75; 1 omslag
  - Stukken betreffende gegevens over aanwezig (luchtdoel)geschut en materieel van de Landmacht Nederlandse Antillen., 1948-1950; 76; 1 omslag
  - Brief aan de gouverneur inzake de opstelling van batterijen, minuut, met bijlagen., 1949; 77; 1 stuk
  - Brief aan de gouverneur inzake een interim-regeling voor Suriname en de Nederlandse Antillen met betrekking tot de defensie. minuut., 1949; 78; 1 stuk
  - Stukken betreffende de "Landsverordening op de staat van oorlog en beleg"., 1949; 79; 1 omslag
  - Stukken betreffende de organisatie van het Ondersteuningspeloton., 1949; 80; 1 omslag
  - Stukken betreffende het eigendomsrecht van goederen van de voormalige Schutterij., 1949; 81; 1 omslag
  - Stukken betreffende het voeren van een commandovlag, door de Commandant Landmacht Nederlandse Antillen., 1949; 82; 1 omslag
  - Brief van de Toegevoegde Stafofficier der 6e afdeling van het Ministerie van Overzeese Gebiedsdelen inzake de persoonlijke standaard uitrusting van de naar Indonesië vertrekkende militairen, minuut, met bijlagen., 1949; 83; 1 stuk
  - Brief van de Troepencommandant Aruba met opgave van personeelsgegevens voor het stamboek, met bijlage., 1949; 84; 1 stuk
  - Stukken betreffende het toelaten van vreemde (militaire) vliegtuigen en schepen., 1949-1951; 85; 1 omslag
  - Stukken betreffende de herziening van de wetgeving op het punt van toelating van vreemde militaire vliegtuigen en oorlogsschepen., 1949-1951; 86; 1 omslag
  - Processen-verbaal van overgave en overname van fondsen, materieel en archief van het Troepencommando Aruba, de 2 Compagnie Infanterie Aruba en het Garnizoenscommando Aruba., 1950; 87; 1 omslag
  - Brief aan de gouverneur inzake de bewaking van marineobjecten op Curaçao door de landmacht, minuut, met bijlage., 1950; 88; 1 stuk
  - Verslagen van stafvergaderingen., 1950-1951; 89; 1 omslag
  - Memorandum van het hoofd van de Dienst Verpleging en Algemene Uitrusting te Curaçao inzake werkzaamheden., 1951; 90; 1 stuk
  - Brieven van de procureur-generaal, houdende aanbieding van politieke maandoverzichten van de Nederlandse Antillen en omstreken, met bijlagen., 1951; 91; 1 omslag